【裁判字號】    98,上訴,4867
【裁判日期】    990202
【裁判案由】    強盜等
【裁判全文】
臺灣高等法院刑事判決                98年度上訴字第4867號
  上  訴  人
  即  被  告  乙○○
                      38號
                      （現另案於臺灣嘉義監獄執行中）
                      （寄押於臺灣臺北看守所）
  指定辯護人  本院公設辯護人李廣澤
上列上訴人因強盜等案件，不服臺灣桃園地方法院98年度重訴字
第22號，中華民國98年10月15日第一審判決（起訴案號：臺灣桃
園地方法院檢察署97年度偵字第21050、22417、22431號），提
起上訴，本院判決如下：
    主  文
原判決關於強盜甲○○部分及定執行刑部分，均撤銷。
乙○○被訴強盜甲○○部分，無罪。
    理  由
一、公訴意旨略以：被告乙○○於民國（下同） 96年10月3日晚
    上10時許，在新竹縣關西鎮仁安里竹27線六福高幹81號電線
    桿處，基於為自己不法所有之意圖，騎乘機車尾隨適騎車行
    經該路段而欲返家之甲○○，嗣以腳踹甲○○之方式，致甲
    ○○因撞到電線桿而跌倒，乙○○復將甲○○推至路旁水溝
    內，並壓在甲○○之身上，致使甲○○不能抗拒後，搶走置
    於甲○○外套內之包包（內含身份證、駕照、健保卡及金融
    卡）後離去，因認被告乙○○涉犯刑法第328條第1項之強盜
    罪嫌云云。
二、按犯罪事實應依證據認定之，無證據不得認定犯罪事實；又
    不能證明被告犯罪者，應諭知無罪之判決，而檢察官就被告
    犯罪事實，應負舉證責任，並指出證明方法，刑事訴訟法第
    154條第2項、第301條第1項及第161條第1項分別定有明文。
    是以，檢察官對於起訴之犯罪事實，應負提出證據及說服之
    實質舉證責任。倘其所提出之證據，不足為被告有罪之積極
    證明，或其闡明之證明方法，無從說服法官以形成被告有罪
    之心證，基於無罪推定之原則，自應為被告無罪判決之諭知
    （最高法院92年臺上字第128號判例參照）。而所謂認定犯
    罪事實之證據，係指足以認定被告確有犯罪行為之積極證據
    而言，該項證據自須適合於被告犯罪事實之認定，始得採為
    斷罪資料，如未能發現相當證據，或證據不足以證明，自不
    能以推測或擬制之方法，以為裁判之基礎（參照最高法院29
    年上字第3105號、40年臺上字第86號及30年上字第816號判
    例意旨）。又告訴人之告訴，係以使被告受刑事訴追為目的
    ，是其陳述是否與事實相符，仍應調查其他證據以資審認（
    參照最高法院五十二年臺上字第一三００號判例意旨）；是
    以事實審法院倘已踐行完畢調查證據之程序後，仍無法形成
    「被告確有該當各該構成要件所欲處罰之構成要件事實」之
    確信時，即應依刑事訴訟法上「罪疑利益歸於被告（亦即，
    倘有懷疑則從被告之利益作解釋）」之證據法則，逕為被告
    有利之認定。
三、查本件公訴人據以認被告涉有前揭強盜罪嫌，無非係以告訴
    人甲○○之指、證述、告訴人甲○○所提出財團法人佛教之
    診斷證明書乙份等為其主要論據。訊據上訴人即被告乙○○
    矢口否認有對告訴人甲○○為強盜之犯行，辯稱：當天伊沒
    有騎機車經過案發地點，也沒有腳踹甲○○騎乘之機車使她
    倒地、再搶她皮夾，甲○○在警詢之初也指認不是伊做的，
    伊不知道為何後來她會指認伊。伊是有另犯強盜案件，作案
    時都會戴安全帽，臉上再戴口罩，但本件真的不是伊做的云
    云。經查：
(一)告訴人甲○○於警詢時固指稱： 96年10月3日22時許，伊在
    新竹縣關西鎮竹27線六福村往關西方向拱子溝路口，先遭尾
    隨之機車騎士自伊車身後腳踹，復於拱子溝六福高幹81電桿
    處再被踹車後，伊重心不穩人車倒地。之後該騎士即下車用
    右手環抱伊雙肩及用左手摀住伊嘴不讓伊出聲，並壓在伊身
    上，叫伊把錢拿出來，然後就搶走伊皮夾，並騎上機車後往
    龍潭方向逃逸。警方所內之人（犯嫌）及提供之歹徒相片（
    即被告乙○○），經伊指認就是當時向伊強盜之歹徒無誤。
    從他講話的聲音、眼神、身高、神態等伊能清楚確認，只是
    他臉有變瘦一點。... 當時天色昏暗無法確認機車顏色，今
    日伊能確認車型、車種及廠牌三陽迪爵云云（見偵查卷第25
    、26頁）；偵查中復證稱：那天很暗，但他的聲音很特別，
    所以伊可以確認在警察局那個人就是當天騎車尾隨伊，踹伊
    車子，然後搶伊皮包的人。他騎到前面路燈下，有回頭看伊
    ，伊覺得他的膚色還滿白的。但當時逆光，伊看不清楚他的
    臉。... 當時警察抓到他時，伊也不太確定，但警察有讓他
    說話，他一開始說話，伊就確定是他，覺得一陣寒意云云（
    見偵查卷第93、94頁）；嗣於原審法院院審理時亦證稱：96
    年10月 3日下午10時許，伊在關西鎮竹27線六福高幹81電線
    桿處，有人騎機車把伊踹倒，是在庭的被告。他騎走之後還
    有回頭看伊，當時有路燈，再加上他踹伊車第一次的時候也
    有燈光，伊有看到他的臉。那天伊下班騎過茶園時，發現後
    面有一台機車沒開車燈，覺得怪怪的，第一次他踹伊的車，
    伊沒倒，並加快騎，第二次他又踹過來，伊就連人帶車撞到
    電線桿，他下車把伊拖下來，往草叢推，壓在伊身上，要搶
    伊東西，叫伊給他錢，後來就搶走伊的皮夾。伊在案發的時
    候、警察局及今天，共三次看到被告，他胖瘦不一樣，但伊
    可以認的出來是他踹伊，被告騎走之後還有回頭看我，當時
    有路燈，再加上他第一次踹伊車時也有燈光，伊有看到他的
    臉，印象中他是騎三陽迪爵的125C.C機車，當天強取伊財物
    的人就是被告云云（見原審卷第63至66頁），告訴人甲○○
    固詳加指述有於上開時地遭施強暴致使不能抗拒後，而被強
    取其所有之皮包，並指認被告即為該日之嫌犯，惟此為被告
    所堅詞否認。
(二)而按我國現行刑事訴訟法固無指認犯罪嫌疑人程序之相關規
    定，然依法務部及內政部警政署分別制頒之「法務部對於指
    認犯罪嫌疑人程序要點」及「警察機關實施指認犯罪嫌疑人
    程序要領」等規定，於偵查過程中指認犯罪嫌疑人，應採選
    擇式之指認；其供選擇指認之數人在外形上不得有重大差異
    ；實施照片指認，不得以單一照片提供指認，並避免提供老
    舊照片指認；指認前應由指認人先陳述犯罪嫌疑人特徵且不
    得對指認人有任何可能暗示、誘導之安排出現。此係偵查人
    員於處理犯罪嫌疑人之指認事宜時所應遵循之規範，法院就
    偵查過程中所實施之第一次指認為事後審查時，對於指認程
    序與上開規範不相符合者，因仍屬被告以外之人於審判外所
    為之陳述，除非有確切證據足認指認人於案發時所處之環境
    ，已足資認定其確能對犯罪嫌疑人觀察明白、認知犯罪嫌疑
    人行為之內容，其事後依憑個人之知覺及記憶所為之指認客
    觀可信，非出於不當之暗示者，否則依刑事訴訟法第一百五
    十九條之一至第一百五十九條之三等規定，即難認已具備傳
    聞法則例外之可信性要件而得作為證據（參照最高法院九十
    八年度台上字第四四九三號判決意旨）。且查指認結果恆對
    指認人造成新的知覺記憶，因此初次指認，仍須採取適當方
    式，以確保指認之正確性。尤其指認人對原本並不認識之犯
    罪嫌疑人所為容貌特徵等之記憶，僅止於犯罪發生初時匆促
    見面觀察而產生，印象不易深刻，故於實施此種指認，自應
    避免來自調查、偵查人員不當暗示或誘導介入之影響，是以
    司法警察、司法警察官於調查犯罪嫌疑人所為之指認，更應
    恪守上揭規範。茲告訴人甲○○於警詢時雖指認被告乙○○
    即涉案之嫌犯，嗣於偵查中及原審法院審理時復證稱嫌犯就
    是被告無誤，惟本件警察機關令告訴人甲○○指認被告之過
    程，並非於案發（即 96年10月3日）後隨即進行指認，而係
    於相隔逾九個月後之 97年7月13日，因被告乙○○另涉犯強
    盜等罪而經警逮捕到案後，告訴人甲○○始前往警局進行指
    認，而依警詢筆錄及偵查筆錄所示，警員僅提供被告一人之
    照片供告訴人指認，而未以真人列隊指認或提出其他照片供
    告訴人指認，告訴人甲○○於偵查中亦證稱：案發時是晚上
    ，晚上燈光看不清楚，所以當時抓到（被告），伊也不太確
    定...警方是有拿被告的照片給伊看，就一個人的照片，看
    照片時伊有說不太像，所長就說那我讓他講話給你聽云云（
    見偵查卷第94頁），告訴人因而就經警逮捕至所之被告是否
    即為當日對其行搶之犯嫌為指認（見偵卷第二十六頁），顯
    有進行誘導暗示之嫌，所為指認亦有違「警察機關實施指認
    犯罪嫌疑人程序要領」，其指認程序顯有重大瑕疵，自不得
    作為認定被告有罪之唯一證據。況查，告訴人甲○○於警詢
    時指稱：當時天色昏暗..伊是從他講話的聲音、眼神、身高
    、神態等確認云云（見偵查卷第二十六頁），並未對被告臉
    部形貌有何記憶以資確認犯嫌，嗣於偵查中則證稱：那天很
    暗，伊看不清楚他的臉...警察拿被告照片給伊指認時，伊
    也不太確定，覺得不太像...那一條沒有路燈云云（見偵查
    卷第九十三至九十五頁），亦明確證稱該處並無路燈，且對
    被告之臉部形貌並不清楚，詎告訴人甲○○嗣於原審法院審
    理時則證稱：被告騎走之後還有回頭看伊，當時有路燈，伊
    有看到他的臉云云（見原審卷第六十三頁），所稱有路燈、
    有看到被告的臉，進而指認當庭之被告即為該日之搶案犯嫌
    ，是否屬實，已非無疑，且依卷附警員所繪製之「甲○○被
    強盜案道路現場圖」及現場照片（見偵查卷第一二一至一二
    四頁）所示，案發之關西鎮竹27縣六福高幹81號電桿前後之
    路段，並未設置路燈，告訴人於偵查中亦稱：該部尾隨之機
    車並未開車燈云云（見偵查卷第九十四頁），則告訴人甲○
    ○於晚上視線不明知環境下，是否可能看清楚被告之容貌進
    而為毫無疑問之指認，亦非無疑，況以案發時係深夜時分，
    案發地點又係偏僻無設置路燈之產業道路，告訴人又如何辨
    別被告皮膚膚色之深、淺，且依一般常情，欲以機車尾隨被
    害人再伺機動手行搶財物者，為免犯嫌曝光，遭被害人嗣後
    指認出其即為動手行搶者，多係以戴安全帽及口罩之方式，
    以遮去其面容，此被告亦堅稱伊所犯之搶案，都有戴安全帽
    ，臉上有戴口罩云云，而告訴人甲○○於偵查中及原審法院
    審理時則均證稱犯嫌沒有戴安全帽（見偵查卷第九十三頁、
    原審卷第六十三頁），則本件強盜告訴人甲○○犯行是否確
    係被告所為，實非無疑，而本件並查無何其他事證足資證明
    被告有對告訴人甲○○為強盜犯行，自難僅依告訴人甲○○
    上揭有瑕疵之指、證述，即遽論被告有對其為強盜之犯行。
四、綜上所述，被告既堅詞否認有何對甲○○為強盜之事實，而
    並查無何積極證據足資證明被告涉有公訴人指訴於上開時地
    對甲○○為強盜之情，則本件既查無何積極證據足資證明被
    告有於上開時地對甲○○為強盜之犯行，被告所辯並無此部
    分犯行云云，應堪採信。被告此部分犯罪尚屬不能證明，原
    審就此疏未詳加調查，細心勾稽，遽認被告有於上開時間對
    甲○○為強盜犯行，而為被告有罪之認定，並予以論罪科刑
    ，尚有未恰，被告執以上訴，非無理由，則原判決關於被告
    被訴強劫告訴人甲○○部分既有可議，自應與定執行刑併由
    本院予以撤銷，改判被告被訴強盜甲○○部分無罪。
據上論斷，應依刑事訴訟法第369條第1項前段、第364條、第301
條第1項，判決如主文。
本案經檢察官張啟彬到庭執行職務。
中    華    民    國    99    年    2     月    2    日
                  刑事第八庭    審判長法  官  張傳栗
                                      法  官  蔡光治
                                      法  官  陳春秋
以上正本證明與原本無異。
檢察官如不服本判決，應於收受送達後10日內向本院提出上訴書
狀，其未敘述上訴之理由者並得於提起上訴後10日內向本院補提
理由書（均須按他造當事人之人數附繕本）「切勿逕送上級法院
」。
                                      書記官  吳玉華
中    華    民    國    99    年    2     月    2     日


司法院資訊處製作；財團法人民間司法改革基金會備份。
